【裁判字號】    91,仲訴,21
【裁判日期】    920227
【裁判案由】    撤銷仲裁判斷
【裁判全文】
臺灣臺北地方法院民事判決  九十一年度仲訴字第二一號
    原      告  台北市政府捷運工程局南區工程處
?
    法定代理人  甲○○
    訴訟代理人  顧立雄  律師
                黃慧萍  律師
    被      告  工信工程股份有限公司    設台北市市○○道○段一○○號八樓
    法定代理人  乙○○      住台北市市○○道○段一○○號八樓
    訴訟代理人  黃泰鋒  律師
右當事人間撤銷仲裁判斷事件，本院判決如左：
    主    文
中華民國仲裁協會九十一年九月三十日所為之九十年度仲聲孝字第四十四號仲裁判斷
應予撤銷。
訴訟費用由被告負擔。
    事    實
一、原告方面：
  (一)聲明：如主文第一項所示。
  (二)陳述：
  1.本件兩造前經仲裁協會所為之九十年度仲聲字第四十四號仲裁事件是由余烈擔任
    仲裁人，惟余烈係漢陸營造股份有限公司（下稱漢陸公司）之負責人，其與被告
    工信工程股份有限公司（下稱工信公司）就本件工程有主、分包商之承攬關係，
    卻從未依仲裁法第十五條第二項規定於仲裁庭揭露且顯有偏頗，本件仲裁判斷顯
    有仲裁法第四十條第一項第五款所定得撤銷情形。蓋本件所涉及之爭議惟台北都
    會區大眾捷運系統新店線CH220標古亭市場站及古亭市場站至台電大樓站間部分
    隧道工程，系爭仲裁判斷事件之仲裁人余烈就本建工程係被告之分包商漢陸公司
    之負責人，承作本件工程中之連續壁及監測系統工程，仲裁人余烈與被告間因此
    具有主、分包商之承攬關係，並居於輔助被告完成本建工程之地位，而與被告具
    利害一體之共同關係，此自足使原告認其有無法獨立公正行使仲裁人職務之可能
    ，余烈本應依上開規定即時揭露，然迄至本件仲裁判斷作成之際均未曾告知，致
    原告未能及時於仲裁進行期間依仲裁法第十六條規定請求迴避，而於仲裁判斷作
    成後始知悉上情，仲裁人余烈明顯違反仲裁法第十五條第二項規定之告知義務。
  2.依系爭合約一般條款第93.1至93.4之規定係原告仲裁合意之停止條件，依合約一
    般條款第93條規定，被告對於合約之執行補償或工期延長及其他與合約有關之爭
    執，若以仲裁方式解決，須先遵行合約一般條款93.1至93.4之程序，惟查被告於
    仲裁前置程序中非但未依原告要求提出相關佐證資料及詳細單據致原告無法作成
    裁決，復未依合約一般條款第93.3條之規定，於接獲工程司裁決後七日內提請捷
    運局裁決，原告仲裁合意之停止條件即尚未成就，被告依法自不得提起本件仲裁
    聲請。又本件仲裁人於原告明示不同意適用衡平原則之前提下，於仲裁判斷實質
    上仍引用衡平原則以為其判斷理由，本件仲裁判斷應有仲裁法第四十條第一項第
    四款所定得撤銷之情形，應予撤銷該判斷。
  (三)證據：
  1.最高法院八十二年台上字第三○六六號判決影本。
  2.最高法院八十七年度台上字第一六三九號判決影本。
  3.最高法院八十七年度台上字第二一四七號判決影本。
  4.最高法院六十五年台上字第二九○八號判例判例及學者邱聰智所著「新訂民法債
    篇通則」第三五三頁影本。
  5.最高法院八十四年台上字第六九二號判決影本。
  6.最高法院八十五年台上字第二七二二號判決影本。
  7.中華民國仲裁協會九十年度仲聲孝字第四十四號仲裁判斷書影本。
  8.工信公司與漢陸公司承作CH220標之連續壁及監測系統工程合約全文影本。
  9.九十一年三月十一日仲裁庭第一次詢問會會議紀錄第十七頁影本。
  10.九十一年四月十七日仲裁庭第二次詢問會會議記錄第十四頁影本
  11.九十一年五月二十九日仲裁庭第三次詢問會會議記錄第十四、十七頁影本。
  12.九十一年七月五日仲裁庭第四次詢問會會議記錄第十九、三十八及三十九頁影本
    。
  13.九十一年八月九日第五次仲裁庭詢問會會議記錄第八、九頁影本。
  14.工信公司於八十九年六月十四日出具之工信220字第623號函影本。
  15.原告於八十九年十一月二十二日出具之北市南土三字第8960705600號函影本。
  16.工信公司於八十九年十一月二十八日出具之工信220字第634號函影本。
  17.原告前於仲裁庭提出之仲裁答辯書第八頁影本。
  18.本件仲裁判斷書第一一九頁及第一二○頁至第一二五頁影本。
二、被告方面：
  (一)聲明：駁回原告之訴。
  (二)陳述：
  1.原告就本件仲裁人究係違反仲裁法第十五條第二項何款規定並未明確表示，本件
    仲裁人余烈並無該條第二項前三款情事，是原告所指者，應係該項第四款事由。
    然查余烈被選為仲裁人時已非漢陸公司負責人、董事或監察人，是余烈與被告間
    並無所謂利害一體之共同關係，亦無必須告知當事人之情形。況余烈曾任漢陸公
    司負責人一節乃原告所知悉之事項，仲裁人自無揭示之必要，倘原告認該情形有
    足使其認為不能獨立、公正執行職務之虞者，其於仲裁程序中即得依仲裁法第十
    六條第一項第二款規定請求迴避，惟原告明知有該等情形存在，又未要求余烈迴
    避，依仲裁法第二十九條第一項規定，原告自已喪失異議之權利，不得於仲裁判
    斷作成後，再以余烈是否違反告知義務為由，提起撤銷仲裁判斷之訴。又余烈縱
    曾為漢陸公司負責人，惟其於擔任本件仲裁事件仲裁人時早已離職，與漢陸公司
    或被告均無利益關係，且漢陸公司就系爭工程所分包之範圍僅限於連續壁及監測
    系統部分，而本件仲裁事件所涉之爭議乃「原告就兩造間承攬合約約定之工期有
    所展延，則原告應否調整增加工程款給付」問題，與漢陸公司分包工作並無關聯
    ，是不論余烈是否有違反告知義務，其曾經擔任漢陸公司負責人之事實，對本件
    仲裁判斷之結果均無影響。
  2.系爭合約一般條款第93.1條至93.4條有關提請工程司及捷運局裁決之規定，乃屬
    仲裁前置程序之規定，非仲裁合意之停止條件，捷運局於另案亦曾為「一般條款
    有關之仲裁條款，系約定以踐行一定前置程序為該仲裁條款生效之停止條件，須
    該條件成就後，被告始得將爭議提付仲裁」之主張，然為仲裁判斷所不採，並經
    鈞院以八十五年度仲訴字第六號民事判決駁回捷運局所提起之撤銷仲裁判斷之訴
    ，由此可證，我國司法實務對系爭合約一般條款之見解，亦認為係所謂仲裁前置
    程序之性質，非仲裁條款之生效要件或停止條件，故原告之主張並不可採。原告
    所爭執者，僅是前置程序是否完備之問題，與仲裁協議之成立或生效要件並無關
    係。原告又以被告於前置程序中未提出相關佐證資料，致工程司無法裁決云云，
    然合約一般條款第93.1至93.4條內容，就被告之異議並無「必須提出相關佐證資
    料」之規定，況被告之請求皆為合約項目，並依合約單價比例計算，原告自有合
    約可據，並無「提出相關佐證」之必要，原告無非藉詞故不為書面之裁決，顯有
    權利濫用之虞。本件仲裁前置程序之踐行縱有瑕疵，對於仲裁契約之效力亦不生
    影響，本件仲裁前置程序僅系雙方試行和解性質，任何一方不能接受，和解即無
    法成立，均得逕付仲裁，而前置程序之踐行，亦得經由仲裁程序及仲裁判斷而補
    正。本件並無仲裁法第四十條第一項第四款規定「仲裁庭之組成或仲裁程序違反
    仲裁協議或法律規定」之情形，該法係以「仲裁協議」、「仲裁法」對仲裁庭之
    組成或仲裁程序有明文規定為前提，原告既主張本件雙方並無仲裁協議之約定，
    則何來「仲裁庭之組成」或「仲裁程序」違反「仲裁協議」之可能？本件仲裁協
    議對於仲裁庭之組成及仲裁程序部分既無約定，則依仲裁法第十九條規定，應適
    用仲裁法之規定，而本件仲裁庭之組成及仲裁程序悉依仲裁法第二章及第三章之
    規定為之，並無違反仲裁法情形，原告對於該仲裁庭之組成及仲裁程序究係違反
    何種法律規定條文並未具體指摘，逕以「兩造間並無仲裁協議存在」為由，主張
    符合該款撤銷事由，並無理由。又仲裁法第四十條第一項第四款所謂「仲裁程序
    」並不包括「仲裁判斷之作成」，是仲裁判斷之實體內容，是否合法妥適，並非
    上開規定之範疇，原告於起訴狀主張「仲裁人未附其何以作此判斷之具體理由，
    僅空謂斟酌相關情事等，即率以認定本件仲裁判斷之請求比例及請求金額，核屬
    仲裁判斷中實質引用衡平原則」云云，實已涉及該仲裁判斷實體內容是否合法妥
    適之問題，參酌最高法院九十一年度台上字第一四三九號判決意旨，因非屬仲裁
    法第四十條第一項第四款「仲裁程序違反仲裁協議或法律規定」情形，原告引為
    撤銷仲裁判斷之理由，其主張顯與最高法院判決意旨有違，應無足採。
  (三)證據：
  1.漢陸公司基本資料。
  2.中華民國仲裁協會出版「仲裁法新論」一書第二九四頁影本。
  3.中華民國仲裁協會八十九年仲聲忠字第二十九號判斷書節本。
  4.台灣台北地方法院八十五年度仲訴字第六號民事判決影本。
  5.前置程序往來函文一覽表。
  6.李宗德著「解析工程合約仲裁條款所謂前置程序之法律性質」一文，商務仲裁第
    四十三期。
  7.最高法院八十九年度台上字第一九三六號判決影本。
  8.最高法院九十一年度台上字第一四三九號判決影本。
  9.林俊益法官著「仲裁法之實用權益」一書第三三○頁至第三三四頁影本。
  10.最高法院八十五年度台上字第二四四一號判決、八十五年度台上字第二七七二號
    判決及台灣高等法院八十九年度重上字第五四號判決影本。
  11.台灣台北地方法院八十九年度仲訴字第一號民事判決影本。
    理    由
一、本件原告起訴主張兩造前經中華民國仲裁協會所為之九十年度仲聲字第四十四號
    仲裁事件係由余烈擔任仲裁人，惟余烈係漢陸公司之負責人，該公司與本件被告
    工信公司就本件工程有主、分包商之承攬關係，卻從未依仲裁法第十五條第二項
    規定於仲裁庭揭露且顯有偏頗，本件仲裁判斷顯有仲裁法第四十條第一項第五款
    所定得撤銷情形，又本件依系爭合約規定，被告對於合約之執行補償或工期延長
    及其他與合約有關之爭執，若以仲裁方式解決，須先遵行合約條款之程序，惟被
    告於仲裁前置程序中非但未依原告要求提出相關佐證資料及詳細單據致原告無法
    作成裁決，復未依合約條款之規定，於接獲工程司裁決後七日內提請捷運局裁決
    ，原告仲裁合意之停止條件即尚未成就，被告依法自不得提起本件仲裁聲請，仲
    裁判斷既有上揭瑕疵，原訴請撤銷等語；被告則以訴外人余烈於作成仲裁判斷時
    早非漢陸公司負責人，自毋庸告知，且原告早已知悉余烈之背景，自不得再對此
    為任何主張，另有關仲裁前置程序之瑕疵部分，可因仲裁程序之進行及判斷之作
    成而補正，原告據此爭執，亦屬無據，而有關仲裁判斷之實體部分，則已非仲裁
    法第四十條第一項第四款之規定，法院自不得依該規定審酌仲裁判斷之實質事項
    ，原告自不能援引上開規定訾議仲裁判斷之內容，主張撤銷系爭仲裁判斷云云置
    辯。
二、本件兩造對於雙方就台北都會區大眾捷運系統新店線CH220標古亭市場站及古亭
    市場站至台電大樓站間部分隧道工程，因工期等爭議事項，經中華民國仲裁協會
    於九十一年九月三十日以訴外人余烈擔任仲裁人作成九十年度仲聲孝字第四四號
    仲裁判斷，而余烈曾係被告下包商漢陸公司負責人一節均不爭執，上開事項並有
    中華民國仲裁協會九十年度仲聲孝字第四十四號仲裁判斷書影本、工信公司與漢
    陸公司承作CH220標之連續壁及監測系統工程合約全文影本及漢陸公司歷年變更
    登記事項卡等在卷可參，是上開事實應可信為真正。按依仲裁法第十五條規定，
    仲裁人應獨立、公正處理仲裁事件，並保守秘密。仲裁人有下列各款情形之一者
    ，應即告知當事人︰「一有民事訴訟法第三十二條所定法官應自行迴避之同一原
    因者；二仲裁人與當事人間現有或曾有僱傭或代理關係者。．．．四有其他情形
    足使當事人認其有不能獨立、公正執行職務之虞者。」是仲裁人若具有上揭各款
    事由之一者，「應」主動告知當事人，無得由仲裁人自行忖度餘地，申言之，不
    論當事人是否已自其他管道或得自其他管道知悉仲裁人是否具有上揭各項事由，
    凡同意擔任該爭議事件之仲裁人者，該仲裁人均應自行審視自身有無該條各款所
    定事由，若有符合任一款項情形時，不待當事人要求，均應自行揭露，主動告知
    爭議事件相關之當事人，使其知悉，不能有所隱瞞。考此一規定目的，在維持仲
    裁制度之公平性，而公平性之存否，攸關仲裁制度之建立以及仲裁判斷結果之可
    信度，此公平性存否之評斷，不僅應就仲裁判斷之實質層面剖析，尤應就仲裁程
    序之層面加以審視，倘關於仲裁人應告知當事人之事項得任由仲裁人便宜行事，
    將使仲裁當事人因所遇之仲裁人誠實態度不一致當事人對仲裁判斷程序及結果產
    生不必要之猜忌，是被選任之仲裁人於就任之初，應就其自身有無仲裁法第十五
    條各款規定情形據實告知當事人，否則即有可能構成同法第四十條所規定之撤銷
    仲裁判斷事由。依仲裁法第四十條規定：「有下列各款情形之一者，當事人得對
    於他方提起撤銷仲裁判斷之訴︰．．．四仲裁庭之組成或仲裁程序，違反仲裁協
    議或法律規定者；五仲裁人違反第十五條第二項所定之告知義務而顯有偏頗或被
    聲請迴避而仍參與仲裁者。但迴避之聲請，經依本法駁回者，不在此限。．．．
    第一項第四款違反仲裁協議及第五款至第九款情形，以足以影響判斷之結果為限
    。」故倘仲裁人有仲裁法第十五條各款規定事由，復未據實告知當事人，且其所
    具有之事由足以影響判斷之結果者，任一方當事人均得依同法第四十條規定訴請
    撤銷仲裁判斷，先予敘明。
三、本件系爭仲裁判斷係由主任仲裁人洪貴參、黃鈺華及余烈主持，其中余烈於就任
    仲裁人之際，於其填寫之仲裁人「選定同意書」上，就其與當事人間「財務上」
    、「職業上」、「業務上」、「親屬上」各欄項下之「表明事項」內均填寫「無
    」（參原證十五號），意指余烈與本件兩造間均無上揭各欄所示之關係。然查，
    余烈自七十九年十月十六日起即擔任漢陸公司董事長，迄八十四年三月十六日止
    ，始變更為訴外人陳秋陽，上開事實，有漢陸公司歷年變更登記事項卡影本附卷
    可考（參原證十四號），而漢陸公司於八十年八月二十二日與本件被告工信公司
    簽約，契約標的乃台北捷運系統新店線CH220標之連續壁及監測系統工程，亦即
    本件兩造所簽訂之契約內容一部分（參原證二號），上開事實亦為兩造所不否認
    。而本件兩造有關系爭工程之簽訂，係在八十年六月二十五日，於同年七月十五
    日開工，預定之完工日期為八十四年六月三日，由上開事實可知，乃本件兩造於
    簽訂契約後，被告公司隨即將系爭工程中之連續壁及監測系統部分工程轉包予漢
    陸公司，斯時漢陸公司與被告公司簽訂契約之負責人即為余烈，而余烈迄至八十
    四年三月十六日止始辭卸漢陸公司董事長職務，申言之，於本件兩造簽訂系爭契
    約後，被告即將契約中部分工程轉包予由余烈擔任負責人之漢陸公司施作，迄八
    十四年六月三日系爭契約預定完工日前之同年三月十六日，余烈始不再擔任漢陸
    公司負責人，在余烈擔任漢陸公司負責人期間，漢陸公司參與系爭工程已逾三年
    六月，就原告立場而言，漢陸公司已與被告工信公司立於同為對造之地位，易言
    之，就系爭工程而言，被告工信公司與漢陸公司均為系爭工程之承攬人，工信公
    司與漢陸公司於系爭工程之工程款收益，均直接或間接來自於原告公司，對原告
    而言，漢陸公司與工信公司之立場一致，依一般第三人之立場審視原告公司與被
    告工信公司及工信公司與漢陸公司之關係，仍難免令人產生漢陸公司在權衡原告
    與被告二者對己利害關係後，以支持被告工信公司對漢陸公司最有利之聯想，僅
    此而言，余烈曾擔任漢陸公司負責人長達近五年，且任內間接承攬原告工程之立
    場及地位一事，於擔任系爭仲裁程序之仲裁人時，即屬重大且應告知當事人事項
    ，乃余烈竟故意不為事實之告知，且同意擔任仲裁人，其主觀意思非無可議之處
    。而以漢陸公司與工信公司之內部關係，及其二者整體對外與原告公司之對立關
    係以觀，確有足以令人認為余烈於兩造系爭仲裁事件中擔任仲裁人時，其立場有
    偏頗之虞。考余烈於同意擔任兩造間爭議之仲裁人時，故意不據實陳述其與被告
    下包商漢陸公司間之關係，致仲裁程序無端勞費，雖余烈並非直接由被告工信公
    司聘僱，無直接僱傭或代理關係，惟余烈與漢陸公司間之關係，與漢陸公司與被
    告工信公司間之契約關係，均足以令人產生余烈擔任系爭爭議事件之仲裁人時有
    不能獨立、公正執行職務之虞慮，參酌首揭說明，及仲裁法第四十條第四款、第
    五款前段規定，自應認原告請求撤銷系爭本件仲裁判斷一節有理由，應予准許。
    至被告辯稱余烈於擔任仲裁人時已非漢陸公司負責人，已無應告知或迴避事由云
    云，惟參酌仲裁法第十五條有關：二仲裁人與當事人間現有或「曾有」僱傭或代
    理關係者；及四有其他情形足使當事人認其有不能獨立、公正執行職務之虞者等
    規定。」是仲裁人若具有上揭各款事由之一，即足以構成仲裁判斷撤銷之理由，
    本件仲裁人之一余烈曾經係被告下包商負責人，雖非直接僱傭關係，然因余烈曾
    有上揭身分背景，其擔任仲裁人自有足使當事人認其有不能獨立、公正執行職務
    之虞，此種疑慮事項之有無並非取決於余烈主觀上之認知，而係以客觀第三人之
    立場審酌，系爭仲裁判斷之仲裁人余烈既有上述足使人疑慮之事項，復未據實揭
    露，是被告上揭答辯，即無可採，原告之訴即有理由。
四、結論：原告之訴為有理由，依民事訴訟法第七十八條，判決如主文。
中      華      民      國    九十二    年      二      月    二十七    日
                                            民事第二庭法  官  汪漢卿
右為正本係照原本作成
如對本判決上訴，須於判決送達後廿日內向本院提出上訴狀
中      華      民      國    九十二    年      二      月    二十七    日
                                                  法院書記官  王  儀


司法院資訊處製作；財團法人民間司法改革基金會備份。
